最高法院刑事判決　　　　　　九十六年度台上字第四三五三號
上　訴　人　甲○○
選任辯護人　陳煥生律師
　　　　　　陳明暉律師
上　訴　人　乙○○
選任辯護人　王東山律師
上列上訴人等因偽造文書等罪案件，不服台灣高等法院中華民國
九十六年一月三十一日第二審判決（九十四年度上訴字第九五號
，起訴案號：台灣基隆地方法院檢察署八十八年度偵字第三一二
六、三二二九、三二三０、三三六０、三四０六、四九九七號）
，提起上訴，本院判決如下：
    主  文
原判決關於甲○○、乙○○部分均撤銷，發回台灣高等法院。
    理  由
本件原判決撤銷第一審關於甲○○、乙○○部分之科刑判決，改
判論處上訴人甲○○以行使公務員明知為不實之事項，而登載於
職務上所掌之公文書，足以生損害於公眾罪刑；論處上訴人乙○
○以行使變造公文書，足以生損害於公眾罪刑。又共同行使偽造
私文書，足以生損害於公眾及他人罪刑，固非無見。
惟查：(一)刑法第二百十三條之登載不實罪，以公務員所登載不實
之事項出於明知為前提要件，所謂明知，係指直接故意而言，若
為間接故意或過失，均難繩以該條之罪。卷查，甲○○自法務部
調查局東部地區機動工作組起，迄原審審理中始終否認有公文書
不實登載之故意，辯稱：伊認為只是地號漏載，申請人的資料、
文件都包含基隆市安樂區○○○段內寮小段五一八、五一九、五
二０、四九五地號四筆土地，且五二０、四五九地號土地僅佔全
部棄土場面積的百分之四而已，此部分地號的漏載不影響實質的
審核，雖然經市長審核通過的是原申請所載的五一八、五一九地
號，但為了一時便宜行事就直接叫乙○○拿回去，把文件漏載的
五二０、四五九地號予以補正，再據以製發雜項執照，不認為有
影響實質的認定，只是行政程序的瑕疵，沒有登載不實公文書的
故意等語。且原判決就關於甲○○圖利罪嫌不另諭知無罪部分，
於理由內亦論述「就被告（上訴人）甲○○所辯：伊認為本案是
地號漏載一節，尚可憑信」（見原判決第二十頁第十、十一行）
、「就環境影響評估部分，……雖該環境影響說明書亦僅指稱該
棄土場坐落範圍為五一八、五一九地號土地，然如前述，四五九
、五二０地號二筆土地完全坐落於五一九地號土地內，且面積極
微；且經本院（原審）檢視上開扣案環境影響說明書之內容，亦
係針對五一九地號之大範圍，即包含其中極小部分之四五九、五
二０地號部分，尚難認環境影響評估部分有何實質影響。是被告
甲○○所辯：其認為於環境影響評估部分，實質上並沒有影響一
節，亦可採信」（見原判決第二十頁第十二至二五行）、「被告
甲○○因而認為不影響實質之認定，為一時之便宜行事，逕命乙
○○補正，行為縱然失當，然其主觀上尚難認其有圖利同案被告
黎廓桐（已判刑確定）、乙○○之故意」（見原判決第二十一頁
第十三至十六行）。如果無訛，則甲○○上開所辯：伊僅係便宜
行事，直接叫乙○○將資料拿回去，在申請書上將漏載之五二０
、四五九地號土地補正，據以製發雜項執照，縱然有行政上之疏
失，但無公文書登載不實之故意云云，揆之上開說明，似非無審
酌之餘地。乃原判決逕於理由內論謂「是經市長批准得以核照之
範圍僅係上開五一八、五一九地號甚明，而被告甲○○僅為工務
局建管課技士，於市長核准之後，自無權再為審核，除非重新呈
報送審，否則即應依市長核准之範圍發照，自屬當然」（見原判
決第十一頁第八至十一行），資為論處甲○○以行使公務員明知
為不實之事項，而登載於職務上所掌之公文書，足以生損害於公
眾罪刑之基礎，自有調查未盡及判決理由不備之違誤。(二)原判決
於事實欄認定「於民國八十五年下半年間，黎廓桐、乙○○二人
發現該工程廢棄土承攬商之實際棄土量未如預期，為求五一八棄
土場營運之最大利潤，黎廓桐、乙○○二人竟基於共同行使偽造
私文書之犯意聯絡，於八十五年九月底間某日，先由不知情之人
偽造『捷運CC560東怡營造工程股份有限公司 BILFINGER+BERCER
共同承攬商』（正確名稱應為BILFINGER+BERGER）、『計畫經理
Ernst F.Weber 』之長條型印章各一個，再偽造由共同承攬商東
怡公司與B+B 公司與黎廓桐名義所共同出具內容不實之八十五年
十月一日同意書，內容稱『有關本公司承攬捷運局五六０標捷運
中和線工程第四階段第一、三、四、五期土方工程合計五六四八
００立方公尺……，並同意註銷右述所提第四階段第一、三、四
、五期土方工程合計五六四八００立方公尺原大武崙棄土地點之
登錄』，並將前所偽刻之『捷運CC560 東怡營造工程股份有限公
司BILFINGER+BERCER共同承攬商』、『計畫經理 Ernst F.Weber
』印章蓋印其上，偽造『捷運CC560 東怡營造工程股份有限公司
BILFINGER+BERCER共同承攬商』、『計畫經理 Ernst F.Weber』
之印文，並偽簽『Ernst F. Weber』之英文簽名。於八十五年十
月三日由黎廓桐以其名義備妥相關文件行文基隆市政府（八十五
年捷中銷土字第一０三九０號函），由乙○○遞送基隆市政府工
務局建管課憑辦註銷登錄，以行使之，請求恢復此部分棄土容量
登錄。」（見原判決第五頁第七至二九行）。如果屬實，則上開
同意書似係由乙○○、黎廓桐利用不知情之人偽造者。乃原判決
於理由內疏未說明乙○○、黎廓桐係利用不知情之人偽造同意書
，為間接正犯，亦有適用法則不當之違誤。(三)原判決於理由內先
論敘「核乙○○所為係犯……刑法第二百十六條、第二百十條行
使『偽造』私文書罪」，繼則論謂「……再乙○○所為『變造』
私文書之低度行為為行使之高度行為所吸收……」（見原判決第
十七頁倒數第八、三行），其理由之說明，互相矛盾，要難謂為
適法。上訴人等上訴意旨執以指摘原判決此部分不當，非無理由
，應認原判決此部分有撤銷發回更審之原因，又中華民國九十六
年罪犯減刑條例，業經總統公布，並於九十六年七月十六日施行
，上訴人等所犯刑法第二百十六條、第二百十條、第二百十一條
、第二百十三條之罪，合依該條例第二條規定，應減其刑期二分
之一，原判決未及宣告減刑。再上訴人等行為後，刑法第二十八
條共同正犯、第十條第二項公務員之規定，法律已有變更，原判
決未比較新舊法之適用，案經發回，併請注意比較適用之。另原
判決關於上訴人等不另諭知無罪部分，因公訴人認此部分與上開
有罪部分，有牽連犯裁判上一罪之關係，基於審判不可分原則，
應併予發回，均附此敘明。
據上論結，應依刑事訴訟法第三百九十七條、第四百零一條，判
決如主文。
中　　華　　民　　國　九十六　年　　八　　月　　九　　日
                      最高法院刑事第六庭
                          審判長法官  呂　潮　澤
                                法官  吳　昆　仁
                                法官  孫　增　同
                                法官  趙　文　淵
                                法官  吳　　　燦
      本件正本證明與原本無異
                                      書  記  官
中　　華　　民　　國　九十六　年　　八　　月   十五   日
　　　　　　　　　　　　　　　　　　　　　　　　　    ｚ
